【裁判字號】    96,交聲更(一),12
【裁判日期】    970327
【裁判案由】    聲明異議
【裁判全文】
臺灣臺南地方法院交通事件裁定    96年度交聲更(一)字第12號
移送機關    交通部公路總局嘉義區監理所麻豆監理站
異議人即    甲○○
受處分人
上列受處分人因違反道路交通管理處罰條例案件，對於交通部公
路總局嘉義區監理所麻豆監理站96年2月2日、96年7月10日所為
之裁決處分（處分案號：麻監裁罰字第裁00-000000000號、麻監
裁罰字第裁75-GD0000000號）聲明異議，前經本院以96年度交聲
字第294號裁定後，原處分機關提起抗告，復經臺灣高等法院臺
南分院以96年度交抗字第140號將原裁定撤銷並發回更審，本院
裁定如下：
    主  文
異議駁回。
    理  由
一、原處分意旨略以：受處分人即異議人甲○○（下稱異議人）
    駕駛車號ＥＷ－二一七五號自小客車，於民國九十六年一月
    四日在六月內，駕照違規記點共達六點以上之違規事實，經
    原處分機關即交通部公路總局嘉義區監理所麻豆監理站（下
    稱原處分機關），依道路交通管理處罰條例（下稱處罰條例
    ）第六十三條第三項、第二十四條第一項之規定，裁處異議
    人吊扣駕照一個月，並應接受路道交通安全講習；上開駕照
    逾期不繳送者：(一)自九十六年三月五日起易處吊扣駕駛執照
    二個月；(二)九十六年三月十九日前未繳送駕駛執照者，自九
    十六年三月二十日起易處吊銷，並逕行註銷駕駛執照；(三)駕
    駛執照吊（註）銷後，自九十六年三月二十日起一年內不得
    重新考領駕駛執照。另異議人又於九十六年三月三十一日二
    十三時三十分，駕駛上開自小客車，在臺中市○○○路、五
    權一街口，因有「無照駕駛〈96．3．20易處逕註」之違規
    ，經臺中市警察局第一分局交通分隊警員掣單舉發，嗣經原
    處分機關，以異議人違規事實明確，乃依處罰條例第二十一
    條第一項第四款、第四項之規定，裁處異議人罰鍰新臺幣（
    下同）一萬二千元，並扣繳駕照等語。
二、本件聲明異議之意旨略以：異議人於九十六年三月三十一日
    於臺中市○○○路上開車回家時，適逢警察夜間臨檢，而在
    警察向監理站查詢後異議人才得知駕照已過期並被禁駛。異
    議人長期居住臺中市，僅有不識字之父親住在原戶籍臺南縣
    北門鄉鯤江村九五七號，故未能得知在九十五年十月前駕照
    換照之通知，因而導致駕照過期而不知之狀況，實非惡意不
    換照。異議人未能如期換照而遭監理站裁決「吊銷」駕照並
    寄函至異議人遷移後之戶籍地「臺中市○區○○街七四巷二
    號」，而郵差送信來時異議人並不在家，因而信件轉至臺中
    市公益派出所代收，請撤銷吊扣駕照與上開GD0000000號（
    誤載GD0000000號）紅單之處罰，為此聲明異議。
三、按法院受理有關交通事件，準用刑事訴訟法之規定；數同級
    法院管轄之案件相牽連者，得合併由其中一法院管轄，一人
    犯數罪者，為相牽連之案件，處罰條例第八十九條、刑事訴
    訟法第六條第一項、第七條第一款分別定有明文，又關於聲
    明異議案件之管轄事項，亦應準用刑事訴訟法第五條第一項
    規定，由受處分人之違規行為地或其住所、居所、所在地之
    法院管轄，而舉發汽車違反道路交通管理事件，以駕駛人為
    處罰對象者，移送其駕籍地處罰機關處理，亦為違反道路交
    通管理事件統一裁罰基準及處理細則第二十五條第一項所明
    定。所謂駕籍地係指駕駛執照所載住址而言。查本件異議人
    之駕駛執照所載住址為臺南縣北門鄉鯤江村蚵寮九五七號，
    有駕駛執照影本一紙附卷可證，異議人「在六月內，駕照違
    規記點共達六點以上」之違規行為，原處分機關自有管轄權
    而予以裁罰（處分案號：麻監裁罰字第裁00-000000000號）
    ，其違規記點即由原處分機關管理登載，異議人此部分違規
    行為地應認係原處分機關所在地（台南縣麻豆鎮○○○路五
    五一號），異議人另併同「無照駕駛」之違規行為（處分
    案號：麻監裁罰字第裁75-GD0000000號）聲明異議，前後二
    件裁決之違規行為，依上開說明即係一人違反數處罰條例之
    行為，為相牽連案件，故縱使異議人「無照駕駛」之違規行
    為地及其住所地均在台中市，本院就本件聲明議異案件均有
    管轄權，合先敘明。
四、按處理違反道路交通管理事件，有關文書送達之程序，依行
    政程序法之規定，違反道路交通管理事件統一裁罰基準及處
    理細則第十一條第一項第三款、第五條分別定有明文。復按
    送達，不能依前二條規定為之者，得將文書寄存送達地之地
    方自治或警察機關，並作送達通知書兩份，一份黏貼於應受
    送達人住居所、事務所、營業所或其就業處所門首，另一份
    交由鄰居轉交或置於該送達處所信箱或其他適當位置，以為
    送達。前項情形，由郵政機關為送達者，得將文書寄存於送
    達地之郵政機關。寄存機關自收受寄存文書之日起，應保存
    三個月，行政程序法七十四條亦有規定。再前開所稱「住居
    所」係民法上概念，指當事人依一定事實，足認以久住之意
    思，住於一定之地域者，即為設定其住所於該地；所謂「一
    定事實」，包括戶籍登記、居住情形等，尤以戶籍登記資料
    為主要依據，但不以登記為要件。而戶籍法所為之戶籍住址
    之登記，採形式主義，未登記不發生戶籍法上效力。戶籍登
    記之住址（即戶籍所地址），則為戶籍管轄區內之處所，主
    要發生選舉、兵役、教育等公法上效力，與住居所為民法上
    法律行為的準據，發生各種民事上的效力，二者規範意旨不
    同。實務上戶籍法上的住址與民法上的住居所，絕大多數情
    形雖為同一處所，但並非當然同一，然不論法院或行政機關
    在調查「住所」時，通常均以戶籍登記的住址為認定標準。
    又依戶籍法第二十條前段規定：「遷出戶籍管轄區域三個月
    以上，應為遷出之登記。」此為遷出之登記義務；同法第二
    十一條第一項規定：「由他戶籍管轄區域遷入三個月以上，
    應為遷入之登記。」此亦為遷入之登記義務。人民有依照實
    際居住情況申報戶籍之義務，戶籍地即合法推定為人民之住
    所，各項法律關係亦必須以戶籍地為中心，違反戶籍法而不
    為遷出遷入登記，其不利益後果應由違反義務者自行承擔。
    查異議人之戶籍即住所係在「臺中市○區○○街七四巷二號
    」，且在九十四年一月二十五日即已遷入於上開戶籍，有本
    院依職權調取之戶籍謄本一份附卷可稽。其次，異議人於九
    十六年二月二日，經原處分機關以麻監裁罰字第裁00-00000
    0000號違反道路交通管理事件裁決書，依處罰條例第六十三
    條第三項、第二十四條第一項之規定，以異議人在六月內，
    駕照違規記點共達六點以上之違規行為，處吊扣駕照一個月
    ，並應接受路道交通安全講習，嗣該裁決書，由郵政機關之
    郵務人員於九十六年二月七日以寄存送達方式，送達異議人
    之上開住所，此有原處分機關送達證書在卷足稽，揆諸上開
    違反道路交通管理事件統一裁罰標準及處理細則第五條、行
    政程序法第七十四條之規定，不論異議人是否欲聲明異議，
    上揭裁決書已合法送達【不宜因聲明異議與否，割裂分別適
    用行政程序法及民事訴訟法有關送達之規定】，異議人如對
    原處分機關是項裁決不服欲提起異議，其二十日之合法提出
    異議期間為自寄存送達裁決書之翌日即九十六年二月八日起
    至同年月二十七日止，又異議人住於臺中市○區○○街七四
    巷二號，與管轄地方法院即本院間之在途期間為五日，有法
    院訴訟當事人在途期間標準第二、三條可參，是異議人至遲
    應於九十六年三月五日（三月四日為星期日，以其次日為期
    間之末日）聲明異議【依處罰條例第八十九條規定法院《受
    理》有關交通案件，準用刑事訴訟法之規定，異議人即已聲
    明異議由本院受理審理，其聲明異議自本院受理後關於期間
    之計算自應準用刑事訴訟法之規定，即依民事訴訟法第一百
    六十一條所定依民法之規定，不再適用行政程序法，附此敘
    明】，然異議人遲至九十六年四月十三日始具狀向原處分機
    關聲明異議，此有卷附聲明異議狀上所蓋之原處分機關收文
    章戳足稽，顯已逾越法定二十日聲明異議不變期間，此部分
    聲明異議不合法律上程式，且無從補正，核諸前揭說明，自
    應將異議人之異議駁回。
五、按汽車駕駛人，駕駛執照經註銷仍駕駛小型車，處六千元以
    上一萬二千元以下罰鍰，並當場禁止其駕駛，扣繳駕照，處
    罰條例第二十一條第一項第四款、第四項定有明文。異議人
    因未依原處分機關九十六年二月二日麻監裁罰字第裁00-000
    000000號裁決主文依限繳送駕駛執照，原處分機關將異議人
    原先考領之普通小型車駕駛執照，於九十六年三月三十日逕
    行註銷等情，亦有卷附異議人之違規查詢報表一紙可稽，異
    議人於上開時、地駕駛ＥＷ－二一七五號自小客車乙節，並
    不爭執，且於台中市警察局中市警交字第ＧＤ000000
    0號舉發違反道路交通管事件通知單上簽名，亦有該通知單
    附卷可參，是異議人駕駛執照業經註銷，於前述時、地仍駕
    駛其所有之上揭自小客車之違規事實自可認定，且未於期限
    內到案聽候裁決，則原處分機關引用處罰條例第二十一條第
    一項第四款、第四項之規定，裁處異議人罰鍰一萬二千元，
    並扣繳駕照，於法並無不當，此部分異議亦無理由，應予駁
    回。
六、據上論結，應依道路交通管理處罰條例第八十七條第二項、
    道路交通案件處理辦法第十八、十九條，裁定如主文。
中    華    民    國    97    年    3    月    27    日
                  交通法庭法  官  鍾邦久
以上正本證明與原本無異。
如不服本裁定應於送達後5日內向本院提出抗告狀（應附繕本）
。
                          書記官  陳慧玲
中    華    民    國    97    年    3    月    27    日


司法院資訊處製作；財團法人民間司法改革基金會備份。
